臺灣苗栗地方法院民事判決　九十年度苗簡字第四二四號
　　原　　　告　乙○○
　　送達代收人　甲○○
　　法定代理人　　丁○○
　　複代理人　　　丙○○
右當事人間給付票款事件，本院判決如左：
    主      文
被告應給付原告新台幣玖拾貳萬柒仟玖佰元及自民國八十九年九月十六日起至清償日
止按週年利率百分之六計算之利息。
訴訟費用由被告負擔。
本判決得假執行。
    事實及理由
一、原告之聲明：
    除職權假執行外如主文所示。
二、事實摘要：
    本件原告起訴主張執有被告所簽發，付款人為新竹國際商業銀行竹南分行、發票
    日為民國八十九年九月十五日，票面金額新台幣（下同）九十二萬七千九百元之
    票號ＡＡ0000000號支票乙紙（以下簡稱：系爭支票），詎於同年九月十
    六日向付款人為付款之提示時，竟遭以存款不足為理由而退票，未獲付款，迭經
    追索亦均無效，為此乃依票據法律關係，請求被告給付如主文第一項所示之金額
    及法定遲延利息。並補稱系爭支票，係訴外人葉明昭向原告調現九十萬元，而由
    原告依葉明昭之指示電匯至被告公司帳戶，供被告公司週轉，連同二個月之利息
    二萬七千九百元，共九十二萬七千九百元，而由被告公司簽發系爭支票予葉明昭
    ，再由葉明昭交付原告，用於清償上開本息。茲該支票既經提示不獲兌現，則原
    告根據票據關係，訴請給付，即非無據。且被告經由葉明昭向原告調現之事實，
    此由被告公司之「各類總帳明細」內「會計科目」，有關股東往來，摘要載「葉
    董已開票」，貸方金額「927,900」，即可證明被告公司確實有借貸前開金額。
    而該筆借貸，由被告公司簽發系爭支票交付葉明昭，再由葉明昭背書交付原告，
    用以清償。則原告於提示不獲兌現後，當然得行使票據權利。故被告公司以票據
    原因關係不存在為由，拒絕給付票款，自非有理。另，被告抗辯縱然存在該筆借
    款，已因清償或抵銷而消滅云云。然查：兩造間之債務，包括蘭諾公司之貨款八
　　十萬元，被告不爭執外（詳本院卷九十年九月十三日之言詞辯論筆錄第二頁），
　　尚有被告公司向蘭諾公司借票貼現，而該三張支票屆期被告未軋現，而由發票人
　　即原告乙○○墊款，讓其兌現，金額共二百四十五萬四千五百九十一元，及前開
　　借款九十二萬七千九百元，合計共四百一十八萬二千四百九十六元。而被告於本
　　件訴訟主張用以抵銷之票據，經本院函查結果，亦僅票號ＦＹ0000000、
　　ＦＹ0000000之支票係原告提示兌現，面額共二百三十六萬三千二百六十
　　三元，再加另案已清償之八十二萬六千二百八十元，亦僅清償三百一十八萬九千
　　五百四十三元，亦不足九十九萬二千九百五十三元。故，被告抗辯債務已抵銷或
　　清償而消滅，殊非可採。又被告抗辯一債兩償云云。然就系爭債務，原告雖持有
    二張票據，然提示均不獲兌現，就發票人而言，核屬不真正連帶債務，其中一人
    清償，他人則免給付義務，並無一債兩償之情形。被告則以原告持有之系爭支票
    固為被告所簽發，而依原告所主張系爭支票所交付之原因關係既係直接發生於兩
    造間金錢借貸之法律關係，則被告自得以兩造間所存在之抗辯事由對抗原告，被
    告前於九十年十一月八日所庭呈之請求調查證據狀內附表所示之支票七紙，係被
    告之客戶亞拓電器股份有限公司給付被告之貨款，該七紙支票為原告之舅舅即訴
    外人葉明芳、葉明昭兄弟擅自收取後侵占入己而無權處分予原告收受經被告請求
    本院函查銀行，其中票號ＦＹ0000000、ＦＹ0000000、ＦＹ00
    00000及ＦＹ0000000之支票四紙業經原告無法律上之原因而領取之
    事實，經本院函查結果依銀行所回覆之四紙支票影本觀之，雖其中ＦＹ0000
    000號及ＦＹ0000000號支票係入訴外人林玉英帳戶，而ＦＹ0000
    000及0000000號則僅見最後由葉明昭背書而無法知悉入於何人帳戶，
    惟原告已於九十年十一月三十日其所提之準備理由（續）狀中自認其中ＦＹ00
    00000號金額一百三十五萬四千五百九十六元，ＦＹ0000000號金額
    一百萬零八千六百六十七元之支票二紙，合計共二百三十六萬三千二百六十三元
    係原告所領取，則前開ＦＹ0000000號及0000000號合計共二百三
    十六萬三千二百六十三元之支票二紙即為訴外人葉明昭所無權處分予原告收受而
    葉明昭所涉犯侵占罪部分亦經台灣苗栗地方法院檢察署八十九年度偵字第四五七
    五號偵查中，原告亦自認該二紙支票票款確為葉明昭交付由其所領取，則原告之
    領取該二票款即為無法律上之原因而兌領，被告自得主張與系爭票款互相抵銷，
    經抵銷後（即二三六萬三千二百六十三元減去系爭票款九十二萬七千九百元），
    尚餘一百四十三萬五千三百六十三元，原告尚應將該餘款返還被告所有，從而原
    告請求被告給付系爭票款，即屬無據，爰請求駁回原告之訴等語置辯。
三、法院之判斷：
    （一）按在票據上簽名者，依票上所載文義負責。而發票人應照支票文義擔保支
          票之支付。又執票人向支票債務人行使追索權時，得請求自為付款提示日
          起之利息，如無約定利率者，依年利率六釐計算，票據法第五條第一項、
          第一百二十六條、第一百三十三條分別定有明文。次按票據債務人固得以
          自己與執票人間所存抗辯之事由對抗執票人，惟按，當事人主張有利於己
          之事實者，就其事實有舉證之責任，民事訴訟法第二百七十七條亦定有明
          文。第按請求履行債務之訴，原告就其所主張債權發生原因之事實，固有
          舉證之責任，若被告自認此項事實而主張該債權已因清償而消滅，則清償
          之事實，應由被告負舉證之責任，此觀民事訴訟法第二百七十七條之規定
          自明（最高法院二十八年上字第一九二０號判例參照）。本件系爭支票票
          款債務即有原告於八十九年七月十五日匯款九十萬元予被告公司之匯款單
          及被告公司之各類總帳明細之會計科目內摘要載「葉董已開票」，貸方金
          額「927,900」之明細表附卷可稽，被告亦不否認其真正，則原告已就所
          主張債權發生原因之事實已盡舉證責任，被告既不否認，自應就其已清償
          之事實負舉證之責任。
    （二）原告主張之事實，業據其提出系爭支票一紙影本及退票理由單為證，核屬
          相符。被告對系爭支票之真正亦不爭執，自堪信原告之主張為真實。被告
          雖以系爭支票因原告已領取由被告所開立之ＦＹ0000000號金額一
          百三十五萬四千五百九十六元，ＦＹ0000000號金額一百萬八千六
          百六十七元之支票二紙，合計共二百三十六萬三千二百六十三元，因而主
          張抵銷系爭票款等語置辯，唯為原告所否認，並辯稱：被告所提出之上開
          二紙支票，係因被告公司向訴外人蘭諾國際開發有限公司借三張支票（付
          款人彰化銀行大同分行，發票日分別為八十九年八月二十日、八十九年八
          月三十日、八十九年九月十日、票號分別為ＭＡ0000000號、ＭＡ
          0000000號、ＭＡ0000000號、金額分別為一百一十萬元、
          八十萬元、五十五萬四千五百九十六元）向新竹區中小企業銀行貼現，唯
          該三張支票屆期被告未軋現，而由原告墊款，讓其兌現，嗣被告交付第三
          人亞拓公司簽發各為一百三十五萬四千五百九十六元、一百萬八千六百六
          十七元之支票二紙，合計共二百三十六萬三千二百六十三元代為清償並已
          兌現，與本件借款債權並不同等語。經查，原告對於前開三張支票係借票
          予被告供其向新竹區中小企業銀行貼現等情，業經提出新竹中小企業銀行
          票據明細表及三張支票影本為證，被告復未提出何以能領取該三張支票票
          款之證據供本院審酌，堪信原告前揭主張為真實，顯見被告抗辯主張以其
          對原告存有共二百三十六萬三千二百六十三元之票款債權抵銷系爭支票票
          款，核屬無據。綜上，而被告對本件票款債權部分主張抵銷乙情，迄未舉
          證以實其說，且其抗辯並經原告所否認，揆諸前揭說明，自難信為真實。
          從而，原告本於票據債權，訴請被告給付系爭支票票款九十二萬七千九百
          元，及自八十九年九月十六日起至清償日止，按週年利率百分之六計算之
          利息，即非無據，應予准許。
四、本件係命清償票據上債務之判決，依民事訴訟法第三百八十九條第一項第四款之
    規定自應依職權宣告假執行。
五、據上論結，本件原告之訴為有理由，合依民事訴訟法第四百三十六條第二項、第
    七十八條、第三百八十九條第一項第四款，判決如主文。
中　　　華　　　民　　　國　　九十一　　年　　　七　　　月　　　九　　　日
                               台灣苗栗地方法院苗栗簡易庭
~B法　　　官　林靜雯
右為正本係照原本作成。
如對本判決上訴，須於判決送達後廿日內向本院提出上訴狀。
~B法院書記官　張茹茵
中　　　華　　　民　　　國　　九十一　　年　　　七　　　月　　　九　　　日
